臺灣臺中地方法院民事判決　　　　　　 95年度重訴字第402號
原　　　告　卯○○
原　　　告　辰○○
原　　　告　子○○
上列三人共同
訴訟代理人　陳居亮律師
複代理人　　李婉華律師
被　　　告　壬○○　　住桃園縣.
被　　　告　辛○○○　住桃園縣.
被　　　告　己○○　　住桃園縣.
被　　　告　癸○○　　住桃園縣.
上列四人共同
訴訟代理人　吳瑞堯律師
複代理人　　甲○○　　住台中市.
訴訟代理人　周思傑律師
上列當事人間分配表異議之訴事件，本院於民國96年5月30日言
詞辯論終結，判決如下：
    主      文
本院94年度執字第56576號強制執行事件於95年8月25日製作之分
配表，其上記載之被告壬○○、辛○○○、己○○及癸○○抵押
債權本金新臺幣陸佰萬元債權額，應減為新臺幣伍佰柒拾參萬元
；違約金新臺幣肆佰貳拾玖萬參仟元債權額，應減為新臺幣參拾
柒萬肆仟肆佰壹拾貳元。
原告其餘之訴駁回。
訴訟費用由被告連帶負擔百分之四十，餘由原告連帶負擔。
    事實及理由
壹、兩造爭執要旨：
  一、原告主張：
    (一)被告壬○○、辛○○○、己○○及癸○○（以下稱被告
        4人）宣稱原告卯○○、辰○○及子○○（以下稱原告3
        人）有提供台中縣豐原市○○段53、54、55、56、57、
        58、59、64等地號土地（共8筆）及台中縣豐原市○○
        段建號16、17、18、19等4筆建物（以下合稱系爭不動
        產），於民國（下同）93年12月23日設定登記最高限額
        抵押權新臺幣（下同）800萬元予被告4人，抵押權存續
        期間自93年12月17日起至94年12月16日止（以下稱系爭
        抵押權），用以擔保債務人楊春福向被告4人借貸之本
        金及違約金債務。嗣因債務人楊春福於93年12月24日借
        貸之本金600萬元債務，自94年3月21日起未依約付息，
        喪失期限利益，被告4人即據以向臺灣臺中地方法院聲
        請裁定拍賣系爭抵押物，並取得94年度拍字第749號民
        事裁定准予拍賣抵押物，被告4人並據以聲請法院強制
        執行，並由臺灣臺中地方法院民事執行處以94年度執字
        第56576號執行在案。上開強制執行程序於95年7月6日
        由訴外人林春梅得標買受，並經核發不動產權利移轉證
        書。臺灣臺中地方法院民事執行處原定於95年8月29日
        為第一次分配期日，嗣因兩造均聲明異議，法院於更正
        分配表之後，又因被告4人不同意更正，法院乃命原告
        3人應於10日內提出分配表異議之訴。惟原告3人從來不
        曾與被告4人合意過要設定系爭抵押權予被告4人，原告
        3人更不曾同意過要替訴外人即債務人楊春福向被告4人
        借貸之債務提供擔保，實際上原告3人並不認識被告4人
        及訴外人楊春福，系爭抵押權之設定係虛偽不實之事，
        理由如下：
        1.原告3人及訴外人丑○○（即原告3人之小妹）曾共
          同委託母親寅○○○於93年7月19日與龍澤建設有限
          公司就系爭不動產及其他不動產在台中縣豐原市房德
          境代書事務所簽訂有不動產買賣契約書乙份，買賣總
          價1,910萬元，並由買受人交付發票日93年7月30日、
          面額200萬元之客票（支票）乙紙作為該次買賣之定
          金。惟數日後，訴外人丙○○即出面要求原告母親蔡
          林孟煌暫緩提示上開支票，並承諾會儘快付清買賣價
          金。
        2.嗣於93年9月間丙○○向原告母親寅○○○表示，為
          使上揭不動產將來能夠順利銷售出去，應該先由出賣
          人向金融機關取得較高額度之貸款，丙○○並表示其
          有熟識之銀行可配合辦理貸款，乃要求原告母親與其
          前往丁○○代書之事務所將上揭不動產之所有權狀正
          本取回，並交由其去向銀行申辦較高額度之貸款。原
          告母親不疑有他，乃依言配合辦理。
        3.嗣至93年11、12月間，丙○○又對原告母親寅○○○
          表示由於房屋遲未過戶，造成增值稅申請過期，為撤
          銷增值稅申請案，必須檢附申請人即出賣人之印鑑證
          明文件，原告母親仍是不疑有他，仍然依言交付原告
          3人及丑○○之印鑑證明正本予丙○○。惟原告一直
          不知道丙○○並未將上揭不動產向銀行設定抵押貸款
          ，反而是瞞著原告私底下與被告4人就楊春福向被告4
          人借貸之本金600萬元債務擅自設定系爭抵押權。
    (二)又系爭抵押權所擔保之本金並非600萬元，而且其違約
        金亦屬過高，理由如下：
        1.證人庚○○謂：「（法官問：實際收了多少利息？）
          答：一個月大概是9萬元，3個月是27萬。（法官問：
          三個月的利息是先預扣？答：撥款那天就先扣掉三個
          月的利息。」「撥款當天……現金內把利息及手續費
          先扣下……手續費是18萬元。」則顯然實際上被告4
          人只支付了本金555萬元予丙○○等人。
        2.證人庚○○謂：「這個約定（指違約金）幾乎都是我
          跟他們（指乙○○等人）訂的，違約金的部分雖然有
          請求，但是可以免掉，無所謂。」
    (三)原告母親寅○○○並未取得原告3人以文字表明授與其
        代理權處理系爭抵押權一事，並不發生授與代理權之效
        力。理由如下：
        1.88年4月21日修正公佈之民法第531條規定：「為委任
          事務之處理，須為法律行為，而該法律行為，依法應
          以文字為之者，其處理權之授與，亦應以文字為之。
          其授與代理權者，代理權之授與亦同。」其修正理由
          謂：「…為免解釋上發生歧見；爰增列『其授與代理
          權者，代理權之授與亦同。』其處理本條委任事務時
          ，僅授與處理權者，則該處理權之授與應以文字為之
          。如授與處理權及代理權者，則二者之授與，均應以
          文字為之，以示慎重，並杜爭議。」又最高法院39年
          台上字第1190號判例要旨謂：「民法第531條所定之
          授權文字，乃委任人與受任人間契約上應行具備之形
          式…」。準此而言，民法第531條後段規定之代理權
          授與一事，顯屬法律規定之要式行為。
        2.由於原告3人並未以文字表明授與寅○○○處理權或
          代理權得處理系爭抵押權事宜（事實上，寅○○○對
          於系爭抵押權之事，一直是為丙○○、乙○○、楊春
          福、戊○○及被告等人所矇騙），於原告與寅○○○
          之間，自是並不發生授與寅○○○處理權或代理權之
          效力。台灣高等法院92年度上字第185號民事判決理
          由謂：「民法第760規定：『不動產物權之移轉或設
          定，應以書面為之。』第531條規定：『為委任事務
          之處理，須為法律行為，而該法律行為，依法應以文
          字為之者，其處理權之授與，亦應以文字為之。其授
          與代理權者，代理權之授與亦同。』因此，代理不動
          產物權之移轉，其代理權之授與須以書面為之。否則
          ，該授權無效…」等詞，亦同斯旨。
    (四)再原告主張被告聲請強制執行之違約金部分顯屬過高一
        事，最高法院79年台上字第1612號判例要旨謂：「民法
        第252條規定：『約定之違約金額過高者，法院得減至
        相當之數額。』故約定之違約金苟有過高情事，法院即
        得依此規定核減至相當之數額，並無應待至債權人請求
        給付後始得核減之限制。此項核減，法院得以職權為之
        ，亦得由債務人訴請法院核減。且修正前民法第879條
        規定：「為債務人設定抵押權之第三人，代為清償債務
        ，或因抵押權人實行抵押權致失抵押物之所有權時，依
        關於保證之規定，對於債務人有求償權。」於此，物上
        擔保人應屬取得類似保證人之地位。由是之故，當得類
        推適用民法第742條第1項：「主債務人所有之抗辯，保
        證人得主張之」之規定，而得由原告（物上擔保人）提
        出系爭違約金過高之抗辯。
    (五)為此，提起本件訴訟，並聲明：臺灣臺中地方法院94年
        度執字第56576號拍賣抵押物強制執行事件95年8月25日
        分配表記載之被告4人抵押債權本金600萬元債權額及違
        約金4,293,000元債權額，均應核減為零。
  二、被告抗辯：
    (一)被告於93年間因訴外人乙○○之介紹，得知訴外人楊春
        福有借貸資金之需要，且原告得提供不動產設定抵押權
        為債權之擔保，被告乃以其消費借貸之利息尚屬合理，
        並且有抵押權擔保借款債權，亦屬有保障，乃同意借貸
        600萬元與楊春福。被告與楊春福就消費借貸契約合意
        後，乃要求借用人楊春福應先完成抵押權設定，被告始
        能為借貸金額之交付。又因被告居住在桃園，而抵押義
        務人皆居住在台中，被告乃於桃園委託日新代書代為辦
        理設定抵押權之相關手續，並就土地及建築改良物抵押
        權設定書於抵押權人應簽署之部分先行簽名、蓋章，再
        委由訴外人乙○○持該抵押權設定書在台中交予抵押義
        務人，使其完成抵押義務人應簽名蓋章之部分。雙方乃
        訂於93年12月21日由抵押義務人為抵押權設定書之簽訂
        。簽約當日，訴外人乙○○持抵押權設定書，併同訴外
        人丙○○及彭振財地政事務所之受雇代書戊○○前至原
        告之代理人寅○○○（即原告之母）之住所，由寅○○○持原告等人之印鑑證明為抵押權設定書之簽署，並交
        付地籍謄本、土地權狀、經現場核對與原本相符之原告
        身分證影本及戶籍等資料予受託代書，並同時與戊○○
        代書簽立委託設定抵押權之委任狀。簽立抵押權設定書
        前，受託代書戊○○甚曾詢問寅○○○是否已經所有權
        人為抵押權設定之授權，且亦曾善意詢問其是否瞭解抵
        押權設定的意義，並警告其為別人的借款提供不動產為
        擔保是否有保障等語，寅○○○皆為肯定之答覆。因寅
        ○○○所提供之相關文件皆為齊備，且其表示具有處分
        權限並有為設定抵押權之意思表示，受託代書戊○○乃
        於翌日至地政事務所辦理抵押權設定。
    (二)抵押權設定後，被告認借款債權確有擔保，乃委託楊慶
        輝（被告己○○之夫）、陳榮傳（被告辛○○○之夫）
        於93年12月24日偕同日新代辦代書，持金額1,432,500
        之銀行保付支票3張並現金1,702,500總額共600萬元之
        借款交付予借款人楊春福。撥款當日，除被告之委託人
        外，並有借款人楊春福、訴外人乙○○、丙○○、寅○○○及其夫在場。為提供書面予貸與人資憑藉為借款之
        證明，乃由借用人楊春福當場簽立借款證明，並經寅○○○代理以抵押義務人之身分為擔保之簽名。嗣因借款
        人楊春福臨時有事，乃簽具授權書乙份，委請丙○○代
        其收受借款之交付，寅○○○亦出具放款代收授權書表
        示其具有代理原告之權限，被告為求保障及避免日後紛
        爭，乃要求留存該放款代收授權書。
    (三)系爭抵押權設定之物權行為應有效成立，理由如下：
        1.原告所有之系爭不動產，本由渠等之父母實際出資興
          建，處分權亦尊重渠等父母親的意思，有證人丑○○
          證詞為證。足證原告係交付（或本由寅○○○所保管
          ）印鑑證明、土地權狀、身分證及戶籍等資料，由其
          母親蔡孟煌「代理」為設定抵押權之意思示，蔡林孟
          煌並就委任設定抵押權登記事宜而簽立委任狀予林士
          欽，同時將相關印鑑交由戊○○用印。
        2.按民法第531條於88年4月21日修正，探其修正理由謂
          「原條文『其處理權之授與』究何所指，學者間意見
          不一。實務上之見解，認為此之處理權，與代理權迥
          不相同。為免解釋上發生歧見；爰增列『其授與代理
          權者，代理權之授與亦同。』使處理本條委任事務時
          ，僅授與處理權者，則該處理權之授與應以文字為之
          。如授與處理權及代理權者，則二者之授與，均應以
          文字為之，以示慎重，並杜爭議。」次按，學者有認
          為「代理權之授與，民法債編通則已有規定，民法第
          531條處理權無論如何解釋，應與代理權之定義有別
          。此條規定代理之授與為要式行為，排除民法第167
          條代理權之授與以意思表示為之的制度，二條文就應
          如何之適用？代理權之授與是否二種方式皆可？新法
          似未能與以釐清，僅以『為免解釋上發生歧見』、『
          以示慎重，並杜爭議』作為修正理由，不顧法學上之
          整體制度，率爾作此未附說服力之修正，實有所憾。
          查本件系爭抵押權設定之事實，所謂「處理權之授與
          ，亦應以文字為之」，應指抵押物所有人即原告等，
          委任彭振財地政士辨理抵押權設定之事實行為而言，
          而此有抵押權設定申請書上載明委任意旨，並蓋有原
          告等人之印鑑章為憑。次查，本件既經證人丑○○證
          稱「原告等所有之系爭不動產，本由渠等之父母實際
          出資興建，處分權亦尊重渠等父母親的意思」，而由
          其母親寅○○○代理為設定抵押權之意思表示，按民
          法第167條規定以意思表示為之已足。退步言之，民
          法第531條「應以文字為之」之立法理由既為「以示
          慎重，並杜爭議」，倘有違反者，亦僅生舉證證明真
          實之問題。
        3.系爭抵押權設定契約，縱非於同時同地所完成，但被
          告等與寅○○○（原告之代理人）間，對於抵押權設
          定之標的物、抵押權人與抵押人及相互間權利內容已
          知悉，並且同意，並藉由抵押權設定契約之書面通知
          達到對方，則抵押權設定契約即因當事人意思表示一
          致而成立生效。向地政機關辦理登記之行為，亦經蔡
          林孟煌委任彭振財辦理完成，有委任書附卷可稽。至
          於原告等是否認識楊春福，亦或與訴外人丙○○間之
          瓜葛，被告等無從得知，亦與本件系爭抵押權之設定
          無關。
    (四)原告主張「本件實際發生之借貸本金為555萬元，而且
        系爭違約金之約定顯然過高」云云，其主張對事實顯有
        曲解，且欠缺法律依據。被告等人主張本件消費借貸金
        額為600萬元，違約金亦無過高。再者，原告等僅為抵
        押義務人，並非系爭消費借貸契約之當事人，自無權對
        於本金數額及違約金數額為主張。且代理人寅○○○於
        設定抵押權時及交付借款時，對於本金及違約金之約定
        ，已有所知悉，亦不得以背於誠信之方式，嗣後反悔而
        藉故加以爭執
    (五)綜上，原告之代理人寅○○○既知悉並與被告合意就系
        爭土地設定抵押權予被告，擔保楊春福向被告之借款，
        其法律行為之效果自是歸屬原告，則楊春福清償期屆至
        未為清償借款，被告自得就系爭不動產拍賣受償，原告
        之請求並無理由。並聲明：原告之訴駁回。
參、本件經兩造整理並協議簡化爭點如下：
  一、不爭執事項：（本院採為判決之基礎）
    (一)台中縣豐原市○○段53、54、55、56、57、58、64等地
        號土地（共7筆），原為原告子○○所有；台中縣豐原
        市○○段59地號土地原為原告辰○○所有；台中縣豐原
        市○○段建號16、17、18、19等4筆建物原為原告卯○○所有（以下合稱系爭不動產）。系爭不動產於93年12
        月23日以台中縣豐原地政事務所收件字號：93年豐登字
        第242460號設定抵押權，其抵押權人為被告4人，擔保
        債權範圍：最高限額新台幣800萬元；抵押權存續期間
        自93年12月17日起至94年12月16日止；清償日期：就各
        個債務契分別規定其清償日期；利息：無；遲延利息：
        無；違約金：每逾一日每萬元以新台幣20元加計；債務
        人楊春福。
    (二)被告4人以訴外人楊春福於93年12月24日向被告4人借款
        600萬元，約定違約金，清償日期為94年12月23日，應
        按月繳納本息，如一次未履行，即喪失期限利益，而楊
        春福自94年3月21日起即未依約付息，應視同全部到期
        ，計尚欠本金600萬元及違約金等情為由，向法院聲請
        裁定拍賣抵押物，經本院於94年8月4日以94年度拍字第
        749號裁定准予拍賣，該裁定於94年11月14日確定。嗣
        被告4人以該拍賣抵押物裁定為執行名義，向本院民事
        執行處聲請強制執行（94年度執字第56576號），系爭
        不動產於95年7月6日由訴外人林春梅拍定取得。
    (3)本院民事執行處於95年8月25日作成分配表，其上記載
        被告4人之債權原本為600萬元，違約金為4.293,000元
        （違約金計算期間自94年3月24日起至95年7月13日止，
        日數共477日，按日息0.15000%計算）。
    (4)原告3人及訴外人丑○○（均由其母寅○○○為代理人
        ）於93年7月19日與訴外人龍澤建設有限公司（代表人
        原為周錦旗，嗣變更為丙○○）簽訂不動產買賣契約書
        ，約定由原告3人及丑○○將系爭不動產（即土地8筆及
        建物4筆）、原告子○○所有台中縣豐原市○○段49、
        50、51、52地號土地（共4筆）及丑○○所有台中縣豐
        原市○○段建號12、13、14、15等4筆建物（合計共12
        筆土地及8筆建物），以1,910萬元出賣予龍澤建設有限
        公司。其契約條款八其他約定記載：「(一)買賣標的依現
        況交屋。(二)訂約成立後暫交付甲方（即買方）整理房屋
        ，將來如有契約不成立情況，解除契約後，甲方除有不
        可抗力原因，原則上不得向乙方（即賣方）請求整修款
        項，(三)乙方代理人聲明確有受委任出售所有權之代理權
        。林孟煌（簽名）」；契約條款十一貸款或清償約定記載
        ：「依第二款約定，甲方向他行貸款撥付代償原抵押債
        務。…(二)雙方會同至銀行辦理撥款，核撥時交付乙方，
        其額度若有不足，甲方應同時一次以現金補足。」龍澤
        建設有限公司於簽約時交付發票日93年7月30日、面額
        200萬元、付款人臺灣中小企業銀行桃園分行、帳號053
        10-4、票號AS0000000號之支票1紙，該支票屆期並未兌
        現。
    (五)上開買賣契約之12筆土地及8筆建物，除子○○所有台
        中縣豐原市○○段49、50、51、52地號上地（共4筆）
        及丑○○所有台中縣豐原市○○段建號12、13、14、15
        等4筆建物向豐原信用合作社貸款400萬元並設定抵押權
        外，其餘土地及建物（即系爭不動產）並未設定有抵押
        權。
    (六)戊○○提出委任書，內容為：「本人寅○○○茲委託彭
        振財辦理土地、建物坐落台中縣豐原市○○段地號53、
        54、55、56、57、58、59、64號、建號16、17、18、19
        號所有權移轉登記，抵押權登記，塗銷登記，抵押權內
        容變更登記，標示變更登記，公正事項，特立此委任書
        。」
    (七)證人庚○○稱93年12月24日訴外人陳榮傳（被告辛○○○之夫）、楊慶輝（被告己○○之夫）、呂益謙及庚○○4人至訴外人丙○○的事務所，將票號分別為IJ00000
        00、IJ0000000、IJ0000000，面額均為1,432,500元，
        發票日均為93年12月23日，發票人均為桃園縣大園鄉農
        會之支票3紙及現金1,702,500元，合計600萬元，交付
        予丙○○，丙○○並簽立書據1紙。惟上開現金部分，
        由陳榮傳等人當場扣掉3個月利息27萬元及手續費18萬
        元（即庚○○、呂益謙當介紹人之報酬）。
    (八)丙○○嗣後將票號IJ0000000支票交給寅○○○，寅○○○於93年12月27日將該支票存入丑○○之合作金庫南
        豐原分行代收，並已兌現，另票號IJ0000000、IJ00000
        00支票2紙，由訴外人周錦旗存入合作金庫商業銀行桃
        園分行帳號0000000000000帳戶提示兌領。
    (九)被告提出之「借款證」，其內容為：「茲借到豐原地政
        事務所93年12月22日登記收件字第242460號不動產座落
        【詳如設定契約書】抵押權設定最高限額新臺幣捌佰萬
        元正，實收借款金額為新臺幣陸佰萬元正，其餘抵押權
        登記債權為擔保本人債務延遲利息及違約金，其他訴訟
        費用等。前項借款金額於民國94年12月23日以前清償，
        逾期不履行清償依法接受強制執行。恐口無憑，特立本
        借款證為據。付息方式：每壹個月付息壹次，未按期付
        息者，視同借款清償日到期。利息：日息壹分伍厘。遲
        延利息：依各個債務契約約定。違約金:：屆期未清償
        應加罰違約金每逾壹日，每百元以壹角伍分計付直至清
        償日止。此致壬○○、辛○○○、己○○、癸○○，債
        務人：楊春福，義務人代理人：寅○○○。中華民國九
        十3年十二月二十4日」，該借款證上寅○○○的印文
        為真正。另楊春福出具「授權書」予丙○○，該授權書
        內容為：「立授權書人楊春福今為座落於豐原市○○段
        53 、54、55、56、57、58、59、64地號及地上建物水
        源路68巷370弄37-5號、37-6號，37-7號、37-8號貸款
        事宜，貸款金額新台幣陸佰萬元正，所撥之款項全權交
        由被授權人丙○○全權處理，如有不實，願負法律責任
        。」
    (十)被告提出之「放款代收授權書」，其上記載：「茲將以
        下不動產位於台中縣豐原市○○段53～59及64等地及其
        建物，抵押於壬○○等4人，向其作抵押設定貸款，撥
        款時因事不刻前來，故授權寅○○○（身分證字號Ｚ000
        000000）代為收取放款金額，特立此書以玆證明。授權
        人姓名：子○○、卯○○、辰○○，被授權人寅○○○
        ，中華民國九十3年十二月二十4日」，而其中授權人
        姓名「子○○」為子○○所簽，「卯○○」及「辰○○
        」為卯○○所簽，被授權人姓名「寅○○○」之「蔡林
        」為卯○○所簽、「孟煌」為寅○○○所簽。
    (十一)原告3人與被告4人不曾接觸，亦未曾直接洽談抵押權設
        定相關事宜。
  二、爭執之事項：
    (一)系爭抵押權設定之物權行為是否有效成立？
    (二)系爭抵押權擔保之借款債權，其數額為何？該消費借貸
        契約之違約金約定是否過高？
肆、得心證之理由：
  一、系爭抵押權設定之物權行為是否有效成立？說明如下：
    (一)依臺中縣豐原地政事務所95年9月29日豐地登字第09500
        11020函檢送之該所93年12月23日豐地登242460號設定
        登記資料所示，系爭抵押權設定登記申請書蓋有原告3
        人留存在戶政機關之印鑑章（按須配合提出戶政機關核
        發之印鑑證明一併使用，土地登記規則第41條第10款參
        照），而原告訴訟代理人陳述該等印鑑章是戊○○到蔡
        孟煌家裡時由蔡孟煌拿給戊○○蓋用（參見本院95年11
        月6日言詞辯論筆錄）。又戊○○於本院審理時具結證
        稱：「（法官問：你之前有無看過這些資料？《提示台
        中縣豐原地政事務所95年9月29日函檢送之抵押權設定
        申請資料》）有。這份申請書是桃園日新代書事務所做
        好後，請一個李先生帶到臺中，李先生說雙方都已經同
        意，我只是委託到寅○○○家中去蓋印鑑及收取證件的
        手續。」「（法官問：你向寅○○○收取印鑑證明及土
        地建物登記所有權狀及在申請書上蓋印鑑章時，寅○○○有無何表示？）她是說雙方都已經談好了。」「（法
        官問：這些原告的印文是誰蓋的？）是我蓋的。」「（
        法官問：你在蓋原告3人的印鑑章時，申請書上面的資
        料是否都已經記載完成？）是的。只有辰○○的部分在
        請完印鑑證明後才寫戶籍住所，桃園的代書在寫的時候
        這個欄位是空白的，由彭振財代書以手寫的方式寫上去
        。」「（法官問：在向寅○○○拿印鑑證明與權狀，及
        在該申請書上面蓋用印鑑章時，有無把已經寫好的申請
        書拿給寅○○○閱覽？）有。」（以上參見本院95年12
        月11日言詞辯論筆錄）而寅○○○自承其係國小畢業，
        顯然並非毫無智識經驗之人，其既然將原告3人之印鑑
        章交給戊○○蓋用在抵押權設定契約書上，若謂寅○○○對蓋用原告3人印鑑章之文件內容毫無知悉，則與常
        情顯有違背。再參以被告提出之「借款證」，其內容為
        ：「茲借到豐原地政事務所93年12月22日登記收件字第
        242460號不動產座落【詳如設定契約書】抵押權設定最
        高限額新臺幣捌佰萬元正，實收借款金額為新臺幣陸佰
        萬元正，其餘抵押權登記債權為擔保本人債務延遲利息
        及違約金，其他訴訟費用等。前項借款金額於民國94年
        12月23日以前清償，逾期不履行清償依法接受強制執行
        。恐口無憑，特立本借款證為據。付息方式：每壹個月
        付息壹次，未按期付息者，視同借款清償日到期。利息
        ：日息壹分伍厘。遲延利息：依各個債務契約約定。違
        約金: 屆期未清償應加罰違約金每逾壹日，每百元以壹
        角伍分計付直至清償日止。此致壬○○、辛○○○、己○○、癸○○，債務人：楊春福，義務人代理人: 寅○○○。中華民國九十三年十二月二十四日」，該借款證
        上寅○○○的印文為真正（不爭執事項(九)參照）；及被
        告提出之「放款代收授權書」，其上記載：「茲將以下
        不動產位於台中縣豐原市○○段53～59及64等地及其建
        物，抵押於壬○○等4人，向其作抵押設定貸款，撥款
        時因事不刻前來，故授權寅○○○（身分證字號Ｚ00000
        0000）代為收取放款金額，特立此書以玆證明。授權人
        姓名：子○○、卯○○、辰○○，被授權人寅○○○，
        中華民國九十三年十二月二十四日」，而其中授權人姓
        名「子○○」為子○○所簽，「卯○○」及「辰○○」
        為卯○○所簽，被授權人姓名「寅○○○」之「蔡林」
        為卯○○所簽、「孟煌」為寅○○○所簽（不爭執事項
        (十)參照）。由此足證寅○○○對於以原告3人之系爭不
        動產設定抵押權予被告4人供為擔保楊春福之借款債務
        乙事，當係知之甚詳。從而原告主張與被告間並無設定
        系爭抵押權之合意云云，顯非可採。
    (二)原告3人與被告4人不曾接觸，亦未曾直接洽談抵押權設
        定相關事宜，此為兩造所共認（不爭執事項(十一)參照）。
        而參諸前開戊○○所述設定系爭抵押權之經過，可知原
        告3人係授權其母寅○○○為代理人而與被告4人訂立抵
        押權設定契約。又系爭抵押權之設定，考其原因，實係
        緣於原告3人及丑○○（均由其母寅○○○為代理人）
        於93年7月19日與龍澤建設有限公司簽訂之不動產買賣
        契約書而來（不爭執事項(四)參照）。準此以觀，自可認
        為原告3人就系爭不動產之出賣或其他處分，係概括委
        任其母寅○○○全權處理。而按民法第531條規定：「
        為委任事務之處理，須為法律行為，而該法律行為，依
        法應以文字為之者，其處理權之授與，亦應以文字為之
        。其授與代理權者，代理權之授與亦同。」又第534條
        規定：「受任人受概括委任者，得為委任人為一切行為
        。但為下列行為，須有特別之授權：一不動產之出賣或
        設定負擔。……」據此可知，寅○○○代理原告3人為
        系爭抵押權之設定（依民法第760條規定，應以書面為
        之），其處理權（或代理權）之授與，亦應以書面為之
        ，且須有特別授權。而原告3人與其母寅○○○就系爭
        不動產設定抵押權乙事，固然未以書面明確表示授與處
        理權（或代理權）及表明有特別授權，但該等規定，其
        目的係在保護委任人，縱有違反，受任人所為之法律行
        為，仍得因委任人嗣後之承認而生效力。茲查，系爭抵
        押權於93年12月23日完成設定登記後，原告3人即於93
        年12月24日簽訂「放款代收授權書」（不爭執事項(十)參
        照），而該「放款代收授權書」其中授權人姓名「子○○」為原告子○○所簽，「卯○○」及「辰○○」為原
        告卯○○所簽，被授權人姓名「寅○○○」之「蔡林」
        為原告卯○○所簽、「孟煌」為寅○○○所簽，由此可
        知原告本人對放款代收授權書之內容確有閱覽知悉。又
        該「放款代收授權書」已表明原告3人提供系爭不動產
        抵押於被告4人，向其作抵押設定貸款，並授權寅○○○代為收取放款金額等語，據此，乃足可認為系爭抵押
        權之設定，已經原告3人承認而生效力。
    (三)基上所述，系爭抵押權設定之物權行為，應係有效成立
        。
  二、系爭抵押權擔保之借款債權，其數額為何？該消費借貸契
      約之違約金約定是否過高？
    (一)按消費借貸為要物契約，因金錢或其他代替物之交付
        而生效力（89年5月5日民法債編修正施行前之民法第
        475條參照；而依修正後之民法第475條第1項規定，借
        貸標的物之交付，乃消費借貸之成立要件。）又「金錢
        借貸契約係屬要物契約，故利息先扣之金錢借貸，其貸
        與之本金額應以利息預扣後實際交付借用人之金額為準
        ，該預扣利息部分，既未實際交付借用人，自不成立金
        錢借貸。」最高法院87年度台上字第1682號民事裁判要
        旨可資參照。而查，證人庚○○陳稱93年12月24日訴外
        人陳榮傳（被告辛○○○之夫）、楊慶輝（被告己○○
        之夫）、呂益謙及庚○○4人至訴外人丙○○的事務所
        ，將票號分別為IJ0000000、IJ0000000、IJ0000000 ，
        面額均為1,432,500元，發票日均為93年12月23日，發
        票人均為桃園縣大園鄉農會之支票3紙及現金1,702,500
        元，合計600萬元，交付予丙○○，丙○○並簽立書據1
        紙，惟上開現金部分，由陳榮傳等人當場扣掉3個月利
        息27萬元及手續費18萬元（即庚○○、呂益謙當介紹人
        之報酬），此為兩造所不爭執（不爭執事項(七)參照）。
        被告4人於借貸當時預扣利息27萬元，該27萬元並未實
        際交付予借用人楊春福，此部分自不成立金錢借貸契約
        。至於給付介紹人報酬18萬元部分，此應認為是借用人
        楊春福收受借款後之支配使用行為，金錢借貸之要物性
        難謂有所欠缺，故仍應算入借款數額內。準此而論，系
        爭抵押權擔保之借款債權，其數額應為573萬元。
    (二)被告提出之「借款證」，其內容：「…違約金：屆期未
        清償應加罰違約金每逾壹日，每百元以壹角伍分計付直
        至清償日止。…」；又本院民事執行處於95年8月25日
        作成分配表，其上記載被告4人之債權原本為600萬元，
        違約金為4.293,000元（違約金計算期間自94年3月24日
        起至95年7月13日止，日數共477日，按日息0.15000%計
        算），已如前述（不爭執事項(九)、(三)參照）。準此可知
        ，系爭消費借貸契約之違約金，係以每逾壹日每百元壹
        角五分計算，換算為週年利率即高達54.75%（計算式：
        0.15%×365=54.75%）。而按民法第250條第2項規定：
        「違約金，除當事人另有訂定外，視為因不履行而生損
        害之賠償總額。其約定如債務人不於適當時期或不依適
        當方法履行債務時，即須支付違約金者，債權人除得請
        求履行債務外，違約金視為因不於適當時期或不依適當
        方法履行債務所生損害之賠償總額。」據此，違約金既
        視為因不於適當時期或不依適當方法履行債務所生損害
        之賠償總額，則被告4人因未獲金錢借貸清償所生之損
        害，即以該借貸金額所得獲取之法定利息計算較屬適宜
        。又按約定之違約金額過高者，法院得減至相當之數額
        ，民法第252條亦有明定。而原告3人雖非系爭消費借貸
        契約之債務人，但其以所有之不動產擔保主債務人債務
        之履行（即所謂物上擔保人），與保證人係以其財產全
        部以擔保主債務人債務之履行，雖一為物權、一為債權
        ，且提供擔保之標的有所不同，但均為對債權履行之擔
        保，其性質上應為同一，故應可類推適用民法第742條
        第1項「主債務人所有之抗辯，保證人得主張之」之規
        定。從而原告3人抗辯系爭消費借貸契約違約金之約定
        過高，應予酌減，核無不可。據上以論，本院認為該消
        費借貸契約之違約金，其約定過高，應酌減為依週年利
        率百分之五計算之。準此，本院民事執行處於95年8月
        25日作成之分配表，其違約金數額應酌減為374,412元
        （計算式：5,730,000×5%÷365×477=374,412，元以
        下四捨五入）
  五、綜上所述，原告請求將本院94年度執字第56576號強制執
      行事件於95年8月25日製作之分配表，其上記載之被告4人
      抵押債權本金600萬元債權額，應減為573萬元；違約金
      4,293,000元債權額，應減為374,412元，為有理由，應予
      准許。其餘逾此部分之請求，為無理由，應予駁回。
伍、訴訟費用負擔之依據：民事訴訟法第79條、第85條第2項。
中　　華　　民　　國　　96　　年　　6 　　月　　20　　日
                  民事第三庭    法  官  游文科
正本係照原本作成。
如對本判決上訴，須於判決送達後20日內向本院提出上訴狀。
中　　華　　民　　國　　96　　年　　6 　　月　　20　　日
                                書記官
